【裁判字號】    91,訴,1944
【裁判日期】    920122
【裁判案由】    排除侵害
【裁判全文】
臺灣臺南地方法院民事判決  九十一年度訴字第一九四四號
    原      告  林傳山即祭祀公業林文敏管理人
    訴訟代理人  洪玉崑律師
    被      告  全洲小客車租賃股份有限公司
    法定代理人  甲○○
    訴訟代理人  黃溫信律師
                黃紹文律師
                徐美玉律師
右當事人間請求排除侵害事件，本院判決如左：
    主    文
被告應將門牌號碼台南縣麻豆鎮○○路二號房屋遷讓交還原告，並應給付原告新台幣
柒拾陸萬元，及自民國九十二年一月一日起至遷讓前開房屋之日止，按月給付原告新
台幣貳萬元。
訴訟費用由被告負擔。
本判決第一項所命被告應遷讓交還房屋及給付新台幣柒拾陸萬元之給付，於原告以新
臺幣貳拾捌萬玖千元供擔保後得假執行。但被告如於假執行程序實施前，以新台幣捌
拾陸萬肆仟肆佰元或同額之交通銀行台南分行可轉讓定期存單為原告預供擔保，得免
為假執行。
本判決第一項所命被告應自民國九十二年一月一日起至遷讓前開房屋之日止，按月給
付原告新台幣貳萬元之給付，於前開給付各自到期部分於原告各以新臺幣柒仟元供擔
保後得假執行。但被告如於假執行程序實施前，就各該到期部分各以新台幣貳萬元或
同額之交通銀行台南分行可轉讓定期存單為原告預供擔保，得免為假執行。
    事    實
甲、原告方面：
一、聲明：(一)被告應將門牌號碼台南縣麻豆鎮○○路二號房屋遷讓交還原告，並應給
    付原告新台幣（下同）六十六萬元及自民國九十一年八月一日起至房屋遷讓之日
    止，按月二萬元計算之損害金。(二)訴訟費用由被告負擔。(三)原告願供擔保，請准
    予宣告假執行。
二、陳述：
（一）系爭門牌號碼台南縣麻豆鎮○○路二號房屋為原告祭祀公業林文敏所有，林傳
      山為管理人，有房屋稅籍證明書乙件可稽。被告自八十八年十一月一日起無權
      占用系爭房屋，獲取每月相當於租金二萬元之利益，致原告受損害，有台南縣
      政府營利事業登記公示詳細資料及訴外人林寧承租上開房屋至八十八年十月
      三十一日，每月租金二萬元之房屋租賃契約書佐證。
（二）被告既無任何合法權源使用系爭房屋，自屬無權占有，原告本於所有權以排除
      侵害，自得依民法物上請求權之規定訴請被告遷讓房屋，及依不當得利之法律
      關係請求被告給付自八十八年十一月一日起至遷讓系爭房屋之日止相當於租金
      二萬元不當得利之損害。因被告拒絕遷讓房屋，且至九十一年七月三十一日已
      獲相當於租金之不當得利六十六萬元，為此提起本件訴訟。
（三）系爭房屋為未保存登記房屋，而房屋所在基地即坐落台南縣麻豆鎮○○段四地
      號土地為原告登祀公業林文敏所有，林傳山為管理人，有稅籍證明書乙件、土
      地謄本二件及台南縣麻豆鎮公所證明書乙件可稽。訴外人林寧於八十四年四
      月三十日承租系爭房地每月租金二萬元，於八十八年十月三十一日租期屆滿後
      ，卻拒不遷讓返還，經原告訴請遷讓，已獲勝訴判決確定（本院九十年度訴字
      第六五三號、台灣高等法院台南分院九十年度上字第二八七號民事判決）。詎
      原告依前開判決聲請對訴外人林寧為遷讓之假執行時，訴外人林寧及被告
      竟主張被告公司於七十七年起即設於台南縣麻豆鎮○○路二號，現場由被告占
      有使用中，致使原告不得不另對被告提起本件遷讓房屋之訴訟。
（四）被告於九十一年十月一日具狀辯稱原告所提出之房屋稅單無法說明原告為房屋
      之原始建築人，系爭建物之前係被告公司法定代理人甲○○之曾祖父林瀛洲於
      三十七年間無償提供予台南縣麻豆派出所使用，系爭房屋之所有權非屬原告所
      有．．等詞，並舉台南縣警察局長於三十七年十一月十日所頒予其曾祖父林瀛
      洲之獎狀乙份佐證。惟查：
  １、系爭房屋基地即坐落台南縣麻豆鎮○○段四地號土地（即重測前麻豆段一四一
      二之一一地號土地），為原告祭祀公業林文敏所有，被告公司法定代理人甲○
      ○之曾祖父林瀛洲於三十七年間為祭祀公業林文敏所選任七名管理人之首席管
      理人（如土地謄本所載）。林瀛洲於三十七年間在祭祀公業林文敏所有重測前
      台南縣麻豆鎮○○段一四一二之一一地號土地募捐建築房屋供台南縣警察局麻
      豆分局麻豆派出所使用，乃本於管理人之身分管理祭祀公業林文敏財產之行為
      ；林瀛洲所募捐建築之系爭房屋自屬祭祀公業林文敏所有。而台南縣警察局九
      十一年十月九日函覆本院函查頒發獎狀予林瀛洲之緣由、台南縣政府縣有財產
      （房屋）登記卡記載機關麻豆派出所對系爭房屋之關係為「民有占用」及台南
      縣議會於七十五年十二月十五日南縣議議字第六一三號函准報廢「讓地主」（
      即遷讓返還地主）等情，足見系爭房屋非台南縣所有，亦非林瀛洲所有，而是
      地主祭祀公業林文敏所有。
  ２、退而言之，縱認系爭房屋非屬原告祭祀公業林文敏所有，原告亦已於七十五年
      十二月十五日取得房屋之事實上管理權及處分權。而被告占用系爭房屋所有基
      地，既無正當權源，原告本於房屋所坐落基地即台南縣麻豆鎮○○段四地號土
      地所有權，亦得行使民法第七百六十七條物上請求權，請求被告自系爭房屋遷
      出返還土地，並依不當得利之法律關係，請求被告給付無權占用房屋及基地所
      獲相當於租金每月二萬元之不當得利。
乙、被告方面：
一、聲明：(一)原告之訴駁回。(二)訴訟費用由原告負擔。(三)如受不利判決，被告願供現
    金或交通銀行台南分行可轉讓定期存單為擔保請准宣告免為假執行。
二、陳述：
（一）本件原告本於所有權人之權源，請求依民法物上請求權之規定訴請被告遷讓房
      屋。惟查，系爭房屋乃屬無保存登記之建物，而未保存登記建物係原始建築人
      以自己所有之各種建築材料興建成為建築物，其建築之行為雖未經當地主管機
      關核准建築執照而擅自興建，或未領有使用執照，但其建築物所有權應歸屬於
      該原始建築人。原告所提出之房屋稅單，僅可表明其為該房屋之納稅義務人，
      並無法證明其為該未保存登記房屋之原始建築人，原告應提出其為原始建築人
      之證明，以明其確為所有權人而得行使民法物上請求權之權利。
（二）再查，系爭建物之前係被告公司法定代理人甲○○之曾祖父林瀛洲於三十七年
      間無償提供予台南縣麻豆派出所使用，有台南縣警察局所頒獎狀乙份可稽，是
      系爭房屋之所有權非屬原告所有甚明。系爭建物係由被告公司法定代理人甲○
      ○之曾祖父林瀛洲以自己名義募捐建築並無償提供予台南縣麻豆派出所，非以
      祭祀公業管理人身分提供，故台南縣警察局亦係因林瀛洲個人募捐而頒發給「
      林瀛洲收執」之獎狀乙份，否則如確以祭祀公業管理人身分提供，台南縣警察
      局應會頒給由「祭祀公業林文敏」收執之獎狀，足見系爭房屋應係由林瀛洲個
      人所無償提供使用。
（三）另查，台南縣警察局函覆所附之台南縣政府縣有財產（房屋）登記卡記載，台
      南縣議會於七十五年十二月十五日南縣議議字第六一三號函准報廢「讓地主」
      ，其意應係返還予林瀛洲個人之意，原登記卡記載時未予詳查，以該屋係民有
      佔用而欲返予地主「林瀛洲等七人」，而非房屋募捐者「林瀛洲」，恐係查證
      不周所致之錯誤，並不能以此認定該建物即為原告所有。
丙、本院依職權向台南縣稅捐稽徵處佳里分處函調系爭房屋稅籍資料，並依聲請向台
    南縣警察局函查獎狀頒發緣由，及向台南縣議會函調該會七十五年十二月十五日
    南縣議議字第六一三號函准報廢「讓地主」之相關資料。
    理    由
一、本件原告起訴主張：坐落台南縣麻豆鎮○○段四地號土地及其上門牌號碼台南縣
    麻豆鎮○○路二號房屋（下稱系爭房屋）為祭祀公業林文敏所有，被告自八十八
    年十一月一日起無權占用系爭房屋，獲取每月相當於租金二萬元之利益，致原告
    受損害。被告無權占有系爭房屋，原告自得依物上請求權之規定，訴請被告遷讓
    系爭房屋；並依不當得利之法律關係，請求被告給付自八十八年十一月一日起至
    遷讓系爭房屋之日止相當於租金二萬元不當得利之損害等情，爰本於所有權及不
    當得利之法律關係，求為命被告應將系爭房屋遷讓交還原告，並應給付原告六十
    六萬元，及自九十一年八月一日起至房屋遷讓之日止，按月二萬元計算之損害金
    之判決。
二、被告則以：系爭房屋係由訴外人即被告公司法定代理人甲○○之曾祖父林瀛洲於
    三十七年間無償提供予台南縣警察局麻豆分局麻豆派出所使用，是系爭房屋之所
    有權非屬祭祀公業林文敏所有甚明。原告既非系爭未保存登記房屋之原始建築人
    ，自無行使物上請求權之權利等語，資為抗辯。
三、原告主張坐落台南縣麻豆鎮○○段四地號土地為祭祀公業林文敏所有，又坐落該
    土地上之系爭房屋為未保存登記建物，被告自八十八年十一月一日起占有系爭房
    屋之事實，已據提出土地登記簿謄本、房屋稅籍證明書及台南縣政府營利事業登
    記公示詳細資料為證，且為被告所不爭，應堪信為真實。原告又主張系爭房屋為
    祭祀公業林文敏所有，被告無占有系爭房屋之合法權源之事實，為被告所否認，
    並以前揭情詞置辯，是以本件首應審究者乃系爭房屋是否為祭祀公業林文敏所有
    ？經查：
（一）林瀛洲於三十七年十一月一日，因勸獻舊麻豆派出所地址（台南縣麻豆鎮○○
      路二號）及募捐建築經費，經台南縣警察局以其熱忱可風而頒發獎狀，又系爭
      房屋興建完成後為台南縣所有財產之事實，有被告提出之獎狀及台南縣警察局
      九十一年十月九日南縣警刑業字第０九一００六０六八二號函附台南縣政府縣
      有財產（房屋）登記卡在卷可查，顯見系爭房屋之建築經費雖係由林瀛洲所募
      得，惟林瀛洲當初應係為台南縣警察局募捐款項，使台南縣警察局得有建築經
      費興建系爭房屋供作麻豆派出所使用，而非以所有之意思出資興建系爭房屋。
      再者，系爭房屋嗣經台南縣政府（警察局）提請台南縣議會同意報廢拆除案，
      經台南縣議會七十五年第十一屆第二次大會決議「二、麻豆派出所已遷入新址
      ，原辦公廳基地係民有借用，應拆除房屋還地」在案，並經台南縣警察局麻豆
      分局麻豆派出所申請註銷房屋稅籍登記，有台南縣議會九十一年十一月二十日
      南縣議議字第０九一０００二六七九號函附該次大會決議案及台南縣稅捐稽徵
      處佳里分處九十一年十月十一日縣稅佳分一一字第０九一００一八八六六號函
      附房屋稅籍登記表附卷可稽，益可徵系爭房屋原應為台南縣所有財產甚明，否
      則台南縣政府何以有報廢拆除該屋之權利？是故，原告主張林瀛洲募捐建築之
      系爭房屋原應屬祭祀公業林文敏所有云云，或被告抗辯：系爭房屋係由訴外人
      即被告公司法定代理人甲○○之曾祖父林瀛洲於三十七年間無償提供予台南縣
      警察局麻豆分局麻豆派出所使用云云，均非可採。
（二）次查，系爭房屋嗣經台南縣政府（警察局）提請台南縣議會同意報廢拆除案，
      經台南縣議會七十五年第十一屆第二次大會決議「二、麻豆派出所已遷入新址
      ，原辦公廳基地係民有借用，應拆除房屋還地」在案，且經台南縣警察局麻豆
      分局麻豆派出所申請註銷房屋稅籍登記，已如前述，茲因系爭房屋業經台南縣
      政府依前揭法定程序予以報廢，並已註銷稅籍登記，足認台南縣政府已將系爭
      房屋之公物性質予以廢除，並有拋棄該屋所有權之意思表示。準此，依民法第
      七百六十四條規定，台南縣對於系爭房屋之所有權自因拋棄而消滅。
（三）系爭房屋經台南縣稅捐稽徵處佳里分處核定註銷稅籍後，經實地勘查，因發現
      系爭房屋仍存在，應予以恢復稅籍，有該處前揭函附房屋稅籍登記表、房屋平
      面圖及房屋現值核計表附卷可按，顯見系爭房屋於台南縣政府拋棄其所有權後
      ，已成為無主之不動產。茲觀諸系爭房屋經台南縣稅捐稽徵處佳里分處恢復稅
      籍登記後，即以原告為房屋稅之納稅義務人，原告並於八十四年四月三十日將
      系爭房屋出租予訴外人林寧，有該處前揭函附房屋稅籍登記表及原告提出之
      房屋稅籍證明書、房屋租賃契約書附卷可稽，則原告主張其為系爭房屋之所有
      人乙節，是否可採？自須探究原告是否可以所有之意思，占有經台南縣拋棄所
      有權之無主系爭房屋，而取得其所有權？關於先占之立法例，主要有二：一為
      先占自由主義，即不分動產或不動產，概許自由先占而取得其所有權，羅馬法
      採之。二為先占權主義，即關於不動產惟國家始有先占權，至於動產，亦須待
      法律之許可，始得由先占取得所有權，日耳曼法採之。而我國依民法第八百零
      二條規定，係採動產可以先占之原則。至於不動產，依土地法第十條之規定，
      土地不能因先占而取得所有權；但定著物，則無特別法規定（謝在全，民法物
      權論上冊，第二七三頁參照）。雖有學者認參照我國民法第一千一百八十五條
      之立法意旨，認定著物應屬於國庫而不得為先占之標的（謝在全，同上論著）
      。惟我國法就無主定著物之先占既未排除得由先占而取得其所有權，是參酌我
      國民法第一千一百八十五條之立法旨趣，固可認定著物原則上應屬於國庫而不
      得為先占之標的。惟倘行政主體或國庫已明示拋棄該定著物之所有權時，應無
      不許該定著物得為先占之標的之理。因之，系爭房屋既經台南縣政府廢除其公
      物性質，並拋棄其所有權，揆諸前揭說明，自無不許系爭房屋得為先占之標的
      。是以台南縣稅捐稽徵處佳里分處恢復系爭房屋之稅籍後，即由原告登記其為
      該屋之納稅義務人迄今，又參之原告於八十四年四月三十日曾將系爭房屋出租
      予訴外人林寧，有該處前揭函附房屋稅籍登記表及原告提出之房屋稅籍證明
      書、房屋租賃契約書可參，堪認原告係以所有之意思，占有經台南縣拋棄所有
      權之無主系爭房屋，而取得其所有權。基此，原告主張系爭房屋為祭祀公業林
      文敏所有乙節，並非無據。
四、按所有人對於無權占有或侵奪其所有物者，得請求返還之，民法第七百六十七條
    前段定有明文。原告主張其為系爭房屋之所有人，既堪認定，被告並未舉證證明
    其有何占有系爭房屋之正當權源，從而，原告依前揭規定，請求被告將系爭房屋
    遷讓交還原告，為有理由，應予准許。
五、次按無法律上之原因而受利益，致他人受損害者，應返還其利益，民法第一百七
    十九條前段有明文規定。是依不當得利之法則請求返還不當得利，其得請求返還
    之範圍，應以對方所受之利益為度，非以請求人所受損害若干為準。而無權占有
    他人之房屋，可能獲得相當於租金之利益，為社會通常之觀念（最高法院七十二
    年度台上字第四Ｏ一二號判決、同院六十一年台上字第一六九五號判例參照）。
    查被告自八十八年十一月一日起即無權占用原告所有之系爭房屋而受有利益，致
    原告受有無法使用之損害，則原告請求被告返還占用系爭房屋所受相當於租金之
    利益，即屬有據。原告主張其於八十四年四月三十日起至八十八年七月三十一日
    止以每月租金二萬元將系爭房屋出租予訴外人林寧，嗣因租期屆滿，訴外人林
    寧拒不遷讓交還該屋，經原告訴請訴外人林寧遷讓交還，並按月給付二萬元
    之損害金，已獲勝訴確定判決在案之事實，已據提出房屋租賃契約書、本院九十
    年度訴字第六五三號民事判決及台灣高等法院台南分院九十年度上字第二八七號
    民事判決為證，且為被告所不爭，堪予採信。準此，原告主張被告無權占有系爭
    房屋，受有相當於每月二萬元之租金利益，應屬可採。從而，原告依不當得利之
    法律關係，請求被告給付原告七十六萬元（八十八年十一月一日起至九十一年十
    二月三十一日止之不當得利），及自九十二年一月一日起至遷讓前開房屋之日止
    ，按月以二萬元計算之損害金，為有理由，應予准許。
六、兩造分別陳明願供擔保，請求宣告假執行及免為假執行，核無不合，爰各酌定相
    當之擔保金額，予以准許。
七、結論：本件原告之訴為有理由，並依民事訴訟法第七十八條、第三百九十條第二
    項、第三百九十二條，判決如主文。
中      華      民      國    九十二    年      一      月    二十二    日
                                臺灣臺南地方法院民事第四庭
~B法      官  張季芬
右為正本係照原本作成
如對本判決上訴，須於判決送達後二十日內向本院提出上訴狀
中      華      民      國    九十二    年      一      月    二十二    日
~B法院書記官  汪姿秀


司法院資訊處製作；財團法人民間司法改革基金會備份。
